臺灣高雄地方法院民事判決　　　　　　 100年度訴字第1174號
原　　　告　王信淵　
訴訟代理人　王悅蓉律師
被　　　告　陸忠誠　
上列當事人間請求損害賠償事件，經本院刑事庭裁定移送前來，
嗣本院於民國100 年11月2 日言詞辯論終結，判決如下：
    主      文
被告應給付原告新臺幣伍拾萬元及自民國一百年三月三十日起至
清償日止按週年利率百分之五計算之利息。
原告其餘之訴駁回。
訴訟費用由被告負擔三分之一，餘由原告負擔。
本判決第一項得假執行。
原告其餘假執行之聲請駁回。
    事實及理由
壹、程序部分
    按訴狀送達後，原告不得將原訴變更或追加他訴，但擴張或
    減縮應受判決事項之聲明者，不在此限。民事訴訟法第255
    條第1 項第3 款定有明文。原告起訴請求被告給付新臺幣（
    下同）3,000,000 元及自起訴狀繕本送達翌日起至清償日止
    ，按年息5%計算之利息（見附民卷第1 頁），嗣於準備程序
    進行中，減縮請求金額為1,500,000 元（見本院卷第24頁）
    ，核其所為乃減縮應受判決事項之聲明，揆諸前引規定，係
    屬有據。
貳、實體部分
一、原告主張：伊係訴外人陳宥綺之夫，被告明知陳宥綺為有配
    偶之人，竟自民國99年9 月底某日至99年11月24日止，連續
    在其位於高雄市○○區○○路住處及高雄市○○區○○路「
    玫瑰汽車旅館」等地，與陳宥綺為相姦行為3 次。嗣於99年
    12月1 日17時許，再與陳宥綺相偕前往台南市○區○○路62
    巷2 號「為楓汽車別館」207 室休息，經原告報警查獲。被
    告所為已破壞原告婚姻生活之圓滿、安全及幸福，致原告受
    有精神上痛苦至鉅，侵害原告之身分法益情節重大，爰依民
    法第184 條第1 項、同法第195 條第3 項規定，提起本件訴
    訟。並聲明：(一)被告應給付原告1,500,000 元，及自起訴狀
    繕本送達翌日即100 年3 月30日起至清償日止，按年息5%計
    算之利息。(二)願供擔保請准宣告假執行。
二、被告則以：原告前往大陸地區工作每年僅返台四次，旋即離
    台而置妻兒罔顧，其妻陳宥琦曾稱與其長期感情不睦，並懷
    疑其在大陸有外遇，其等婚姻早已產生嚴重破綻而難以回復
    ，是原告與其配偶陳宥琦之離異，與伊之通姦行為並無相當
    因果關係，而伊就該損害之發生亦無何故意或重大過失，且
    原告所提之就醫紀錄與其離婚之日相隔甚遠，又無任何回診
    病歷，則原告稱其精神受有痛苦，顯不合常情，縱認原告受
    有損害，然伊係與原告之配偶陳宥琦共同侵害其權利，原告
    既自稱對陳宥琦之精神損害請求已於離婚時計算，則其究係
    免除債務或已由陳宥琦清償已非無疑，況原告就其損害之發
    生或擴大亦與有過失，另伊資力不佳，若判命伊賠償原告之
    損害，將使其家中之生計受有重大之影響等語置辯。並聲明
    ：原告之訴駁回。
三、兩造不爭執事項如下：
  (一)被告自99年9 月底某日至99年11月24日止，曾與陳宥綺發生
    性交行為3次。
  (二)被告為前項行為時，知悉陳宥綺為有配偶之人。
  (三)被告因系爭事件涉犯相姦罪嫌，經本院以100 年度審易字第
    774 號判處應執行有期徒刑7 月確定。
  (四)原告與陳宥綺已於99年12月6 日協議離婚。
  (五)原告為義守大學工業工程及管理學系畢業，現任職華美電子
    公司蘇州廠廠長；被告為崑山工專畢業，現任職有巢氏房屋
    仲介員。
四、得心證之理由
  (一)本件原告主張被告於上開期間連續與伊前妻即訴外人陳宥綺
    在上址發生姦淫關係3 次，嗣乃經伊發覺報警後查獲，而被
    告並因此而經本院判處有期徒刑7 月確定在案等情，業據其
    提出本院100 年度審易字第774 號刑事判決在卷可證，被告
    就此固不爭執而堪信原告此部分主張為真實，惟被告另以前
    揭情詞置辯，然均不足採，理由如下：
  1.被告應對原告負侵權行為損害賠償責任：
  (1)按通姦之足以破壞夫妻間之共同生活而非法之所許，此從公
    序良俗之觀點可得斷言，不問所侵害係何權利，對於配偶之
    他方應構成共同侵權行為。婚姻係以夫妻之共同生活為其目
    的，配偶應互相協力保持其共同生活之圓滿安全及幸福，而
    夫妻互守誠實，係為確保其共同生活之圓滿安全及幸福之必
    要條件，故應解為配偶因婚姻契約而互負誠實之義務，配偶
    之一方行為不誠實，破壞共同生活之圓滿安全及幸福者，即
    為違反因婚姻契約之義務而侵害他方之權利，最高法院55年
    度台上字第2053號著有判例，是夫妻之一方對於婚姻關係之
    圓滿，具有人格利益，而通姦行為對於他人婚姻關係之干擾
    ，就我國社會上之一般評價而言，常使被害人感到悲憤、羞
    辱、沮喪，且在婚姻關係存續中，通姦者與相姦者之行為，
    常使被害人對外需遭受他人對其婚姻處理方式之質疑，進而
    使其精神上及社會評價、地位無形中受到損害，是通姦、相
    姦等干擾他人婚姻關係之行為，可謂已不法侵害他人基於配
    偶關係之身分法益，且達情節重大之程度甚明。本件被告雖
    辯稱原告與陳宥琦於離婚前感情已然不睦且已難以回復，是
    原告與其配偶陳宥琦離異與伊之通姦行為並無相當因果關係
    ，而伊就該損害之發生並無何故意或重大過失云云，惟陳宥
    琦與原告之婚姻關係於被告為通姦行為之際乃仍在存續之狀
    態，是陳宥琦與原告本仍存有配偶間生活上親密之相依關係
    及負有感情及生理上之忠誠義務，縱其間之感情欠佳，此本
    亦不得藉此合理化被告通姦之不法行為，況證人即原告之前
    配偶陳宥琦於本院審理時證稱：伊雖然曾提及與原告之感情
    不睦，但夫妻間生活吵架是一定會有的，而伊所指的不睦就
    係生活上的一些小細節，伊雖然也曾因為生活上的壓力及一
    些小爭執想與原告離婚，但因為顧及小孩的緣故，伊從沒有
    真的想和原告離婚等語明確（見本院卷第56頁、第57頁），
    以證人陳宥琦雖為原告之前配偶，然已因與被告通姦而與原
    告仳離，且其與被告亦曾有數次親密行為，彼等關係亦甚親
    暱，其實無理由虛捏事實以偏頗任何一造之必要，況其經本
    院明確告以得拒絕證言後，仍表明願具結以擔保其證言之可
    信性，其上開證述內容應具可信性，則在被告與陳宥琦通姦
    之期間，陳宥琦是否確實與原告產生婚姻關係之嚴重破綻而
    難以回復已非無疑，是被告此部分所辯顯屬無據。又被告與
    陳宥琦發生通姦之不法行為前，業已知悉陳宥綺為有配偶之
    人等情為兩造所不爭執，被告既明知陳宥琦仍有婚姻關係存
    在，豈會對於其與陳宥琦通姦之不法行為將對陳宥琦之配偶
    即原告造成身分法益及精神上之傷害全然無感，是被告辯稱
    其與陳宥琦為通姦之行為並無損害原告之故意或重大過失云
    云，顯屬無據。
  (2)又被告辯稱原告之診斷證明日期過遠或無回診記錄，認原告
    並未受有損害云云，然配偶間有生活上親密之相依關係及感
    情、生理上之忠誠義務，而原告與陳宥琦間之夫妻關係雖偶
    有爭執，然尚未達離異之狀態已如前述，則原告發現被告介
    入其家庭，並數度以通姦此不見容於公序良俗之不法行徑，
    踐踏其本於婚姻關係所得保有之忠誠、信賴等核心價值，其
    精神上受有嚴重之傷害並無悖於常情，而就診之日期或是否
    回診不過係原告就醫之歷史記錄，與其是否受有損害要無任
    何關連性，並非凡受有情感上嚴重創傷之人，非必尋求醫療
    院所之診治不可，毋寧轉而尋求宗教敷慰、親友支持者大有
    人在，是被告僅以原告未提出上揭就醫資料遽認其並未受有
    損害，顯係倒果為因之謬論，自不足採憑。
  (3)按因故意或過失，不法侵害他人之權利者，負損害賠償責任
    。故意以背於善良風俗之方法，加損害於他人者亦同；數人
    共同不法侵害他人之權利者，連帶負損害賠償責任；不法侵
    害他人基於父、母、子、女或配偶關係之身分法益而情節重
    大者，被害人雖非財產上之損害，亦得請求賠償相當之金額
    ，民法第184 條第1 項、第185 條第1 項前段、第195 條第
    3 項準用同條第1 項分別定明文規定。次按民法親屬編施行
    前之所謂夫權，已為現行法所不採，故與有夫之婦通姦者，
    除應負刑事責任外，固無所謂侵害他人之夫權。惟社會一般
    觀念，如明知為有夫之婦而與之通姦，不得謂非有以違背善
    良風俗之方法，加害於他人之故意，苟其夫確因此受有財產
    上或非財產上之損害，依民法第184 條第1 項後段，自仍得
    請求賠償。通姦之足以破壞夫妻間之共同生活而非法之所許
    ，此從公序良俗之觀點可得斷言，不問所侵害係何權利，對
    於配偶之他方應構成共同侵權行為，最高法院41年台上字第
    278 號判例、55年台上字第2053號分別著有判例可資參照。
    又民法第195 條第1 項：「不法侵害他人之身體、健康、名
    譽、自由、信用、隱私、貞操，或不法侵害其他人格法益而
    情節重大者，被害人雖非財產上之損害，亦得請求賠償相當
    之金額」之規定，「於不法侵害他人基於父、母、子、女或
    配偶關係之身分法益而情節重大者，準用之」，同條第3 項
    亦定有明文。是本件被告與原告之妻陳宥琦通姦，顯係不法
    侵害原告基於配偶關係之身分法益而情節重大，已如前述，
    揆諸上開法條規定，原告自得本於侵權行為之法律關係，請
    求被告賠償相當金額之非財產上損害即精神慰撫金。
  2.被告所負之侵權行為損害賠償責任並未免除：
  (1)按債權人向債務人表示免除其債務之意思者，債之關係消滅
    ，民法第343 條定有明文，故免除債務須債權人向債務人表
    示免除其債務之意思，債之關係始行消滅。
  (2)被告辯稱原告既已就陳宥琦之精神損害賠償部分於離婚時計
    算，則其應併受免除債務云云，惟本件原告起訴請求之損害
    賠償，僅針對被告應負擔之部分，而未涉及陳宥琦部分，原
    告對陳宥琦之精神損害賠償已然另計等情，業據原告於100
    年8 月23日提出之民事準備(二)狀內陳述：「本件提出之數額
    為針對被告應負擔部分，已排除前配偶部分，對於原配偶之
    精神損害賠償亦已於離婚時計算」（見本院卷第49頁背面）
    等語明確，是原告並無消滅全部債務或免除陳宥琦損害賠償
    之責甚明，被告亦不能據此免其應負之賠償責任，是被告執
    此抗辯，自非可採。
  3.本件侵權行為損害賠償數額為1,000,000 元，扣除陳宥琦應
    分擔部分後，被告應分擔之數額為500,000 元：
  (1)被告於上揭通姦期間明知訴外人陳宥琦為原告之妻而為有配
    偶之人，其仍於原告與陳宥琦之婚姻關係存續中連續發生3
    次姦淫行為，其業已共同侵害原告基於配偶身分可獲得夫妻
    間之生活圓滿、幸福之權利，其侵害原告之身分法益情節應
    屬重大，原告於精神上應受有痛苦可堪認定，從而，原告自
    得依民法第184 條第1 項、第195 條第3 項準用第1 項之侵
    權行為規定，請求被告負非財產上之損害賠償責任已如前述
    。而原告係義守大學工業工程及管理學系畢業，現任職華美
    電子公司蘇州廠廠長，華美電子97、98年度支付予原告之年
    所得為900,000 元，其名下並有房屋一棟、土地一筆，另被
    告為崑山工專畢業，現任職有巢氏房屋仲介員名下則有汽車
    一部乙節，此為兩造所不爭執，並有稅務電子閘門財產所得
    調件明細表等件在卷可稽，爰審酌被告曾受過高等教育，猶
    不知嚴守禮教，竟明知陳宥琦係有夫之婦仍與之通姦，其主
    觀上顯係故意侵害原告之身分法益，並進而破壞原告維繫近
    14年之婚姻，而原告獲派至大陸地區任職廠長管理並拓展華
    美電子公司之海外業務，足見其能力及職場上之地位亦受有
    眾人之肯定，經此一事已足使原告淪為眾人議論之標的，其
    社會評價無形中亦受有損害，另其身為丈夫之人獲悉與己有
    親密關係長達14年之配偶竟3 度與他人通姦，其所受之精神
    上折磨甚深，又參以被告與陳宥琦交往時間及交往程度之情
    節，對原告婚姻生活之圓滿、安全幸福所造成破壞之程度，
    導致原告所受精神之痛苦等一切情狀，認原告因本件被告與
    陳宥琦通姦之非行而受有之非財產上損害應以1,000,000 元
    為相當。
  (2)又按連帶債務之債權人，得對於債務人中之一人或數人或其
    全體，同時或先後請求全部或一部之給付；因連帶債務人中
    之一人為清償、代物清償、提存、抵銷或混同而債務消滅者
    ，他債務人亦同免其責任，民法第273 條第1 項、第274 條
    分別定有明文。經查，原告就被告與陳宥琦通姦之事，嗣已
    與陳宥琦離婚並作成離婚協議協議已如前述，是該離婚協議
    之內容除陳宥琦之應償付之精神慰撫金外，應尚包括同意離
    婚之各項條件甚明，而本件雖無從細究通姦部分究佔其離婚
    協議為財產分配之比例為若干，然原告所生上開精神上損害
    之共同原因既為被告與陳宥琦共同通姦之行為，且依此應負
    連帶賠償責任，而其責任比例即原因力既係緣於被告與陳宥
    琦意思合致之系爭行為，其損害原告之強弱相當，且其內部
    分擔比例依法亦為2 分之1 ，酌之原告所陳之情，其亦應係
    以被告之應分擔額為本件之請求，則原告因被告與陳宥琦之
    通姦行為，得請求彼二人賠償1,000,000 元既經認定如前，
    連帶債務人之一之陳宥琦應給付原告關於前揭通姦非行之損
    害賠償之分擔金額即應以500,000 元為限，陳宥琦就超過該
    500,000 元部分所與原告作成之離婚協議情形，應概屬於其
    與原告間因婚姻關係消滅所生其餘債之關係之範疇而不應列
    入清償本件侵權債務之範圍內，是就陳宥琦因該離婚協議所
    消滅之500,000 元分擔額範圍內，該連帶債務即因債務人中
    之一人清償而消滅，是被告自於該範圍內同免其責任，故原
    告尚得向被告請求給付500,000 元【計算式：1,000,000 元
    －500,000 元＝500,000 元】。
  4.被告所辯原告與有過失及其資力不佳部分：
  (1)按損害之發生或擴大，被害人與有過失者，法院得減輕賠償
    金額，或免除之，民法第217 條第1 項定有明文。準此，僅
    於被害人之行為與損害之發生或擴大有相當因果關係時，才
    有與有過失之可言，最高法院95年度台上字第1932號判決意
    旨可資參照。
  (2)被告固以原告置妻兒罔顧致陳宥琦與其通姦等語，認原告亦
    與有過失云云，然原告縱與陳宥琦聚少離多，偶有爭吵，均
    不必然產生陳宥琦與被告通姦進而侵害原告身分法益之結果
    ，顯見陳宥琦與被告通姦之非行，要與原告之作為或不做為
    無關，自無核與有過失可言，被告據此置辯，顯不可採。又
    被告所辯其資力不佳、其家中生計恐受影響云云，尤與其應
    否賠償原告之損害部分無涉，且其既為故意侵權，自不足以
    據生計酌減之規定為減輕或免除其賠償數額之依據。
五、綜上，本件被告確有於上開時日與原告之前配偶陳宥琦通姦
    之非行，且其所為顯已有損於原告身為人夫之身分法益，並
    連帶貶損原告在社會上之評價而損及其名譽，原告主張被告
    應負侵權行為損害責任而為非財產上之損害賠償自屬有據，
    從而，原告所得請求被告賠償之金額於扣除連帶債務人陳宥
    琦已清償之部分後尚餘，是原告請求被告賠償500,000 元及
    其遲延利息，為有理由，依法應予准許，其逾此部份範圍外
    之請求則為無據，應予駁回。
六、本件主文第1 項係所命給付之金額未逾500,000 元之判決，
    依民事訴訟法第389 條第1 項第5 款規定，應依職權宣告假
    執行，本院既已依職權宣告假執行，因認原告此部分聲請，
    僅為促請本院為職權發動。而原告其餘假執行之聲請，因訴
    之駁回而失所依附，不應准許，自應併予駁回。
七、本件事證已臻明確，兩造其餘陳述及攻擊防禦方法經本院斟
    酌後認均不影響本判決之結果，爰不再逐一詳予論述，附此
    敘明。
八、據上論結，本件原告之訴為一部有理由、一部無理由，爰依
    民事訴訟法第79條、第389 條第1 項第5 款，判決如主文。 
中    華    民    國  100     年    11    月    16    日
                  民事第三庭  審判長法  官  黃宏欽

                                    法  官  楊淑儀

                                    法  官  謝宗翰
以上正本係照原本作成。
如對本判決上訴，須於判決送達後20日內向本院提出上訴狀。如
委任律師提起上訴者，應一併繳納上訴審裁判費。
中    華    民    國  100     年    11    月    16    日
                                    書記官  王居玲